【裁判字號】    97,重上更(四),91
【裁判日期】    980304
【裁判案由】    傷害致死
【裁判全文】
臺灣高等法院高雄分院刑事判決    97年度重上更(四)字第91號
上  訴  人  臺灣高雄地方法院檢察署檢察官
上  訴  人
即  被  告  甲○○
                    （現羈押於臺灣高雄看守所）
上  訴  人
即  被  告  乙○○
                    （現另案於臺灣嘉義監獄執行中）
共      同
指定辯護人  本院公設辯護人  于欣潔
上列上訴人因被告傷害致死案件，不服臺灣高雄地方法院95年度
重訴字第11號中華民國95年5 月30日第一審判決（起訴案號：臺
灣高雄地方法院檢察署94年度偵字第14539 號），提起上訴，經
最高法院第4 次發回更審，本院判決如下：
    主  文
原判決關於甲○○、乙○○部分撤銷。
甲○○成年人傷害兒童之身體，因而致兒童於死，累犯，處有期
徒刑拾貳年。
乙○○成年人傷害兒童之身體，因而致兒童於死，處有期徒刑捌
年。
    事  實
一、甲○○前於民國91年間，因連續施用第一級毒品案件，經臺
    灣高雄地方法院以91年度訴字第2505號判處有期徒刑1 年確
    定，於92年11月5 日縮刑期滿執行完畢。
二、甲○○、乙○○係成年人，蔡ＯＯ（92年2 月出生，真實姓
    名、年籍詳卷，下稱A 童）係賴麗娟（業經無罪判決確定）
    與丙○○之婚生子。賴麗娟於94年4 月28日下午某時，攜A
    童至乙○○位於高雄縣田寮鄉○○村○○路145 號住處，將
    A 童託予有多次毒品前科而不適當受託之乙○○代為照顧，
    乙○○再將A 童託予有多次毒品前科而不適當受託之甲○○
    代為照顧。94年4 月29日11時許，甲○○復攜A 童至乙○○
    住處，而與乙○○共同代為照顧A 童。甲○○明知A 童當時
    年僅2 歲餘，甚為稚嫩，尚須父母或其他實際照顧之人加以
    照料、保護，並能預見若持電擊棒電擊年僅2 歲餘之A 童，
    將有對A 童身體產生傷害之情事，竟於同日12時許，於其施
    用第一級毒品海洛因後（其行為辨識能力並未顯著減低），
    持用乙○○所有，具危險性之電擊棒1 支在兩端繫上電線後
    ，以之電擊蔡童腳底，終致發生傷害A 童身體之結果。乙○
    ○受賴麗娟之託照顧A 童，依法有防止危險結果發生之義務
    ，乃乙○○親眼目睹甲○○持其所有之前開電擊棒電擊A 童
    ，竟予以容任，在一旁目擊亦未積極加以防止。甲○○基於
    傷害之不確定故意以電擊棒電擊A 童後，甲○○、乙○○主
    觀上雖均未預見以該電擊棒電擊A 童，將肇致死亡之結果，
    而未立即對遭電擊後之A 童進行適當之救護措施，然客觀上
    應可預見A 童因遭受電擊而大聲哭鬧，復因哭鬧後大量流失
    水分，將造成體內電解質失衡並導致昏迷、嗜睡，且陷於脫
    水、休克而有導致死亡之危險，甲○○、乙○○竟仍任由斯
    時身體已因電擊而出現不適，正處於昏迷狀態中之A 童獨處
    在乙○○前開住處屋內，而逕於乙○○住處外空地聊天、放
    鴿子，未及時將A 童送醫救治。嗣賴麗娟於同日16時許，前
    往乙○○住處欲接回A 童時，因發現A 童昏迷不醒、皮膚出
    現青紫色，遂央求乙○○駕駛其不知情之友人洪聖峰所有之
    車牌號碼ZJ-6816 號自用小客車，搭載賴麗娟、甲○○將A
    童送醫救治，然駛至設於高雄縣燕巢鄉○○村○○路1 號之
    「義大醫院」前時，A 童已無呼吸、心跳並出現流鼻血之死
    亡現象，渠等乃未將A 童送醫。而賴麗娟因見A 童已死亡，
    決定將其埋葬，乃由乙○○駕駛前開自用小客車，搭載賴麗
    娟、甲○○將A 童帶至高雄市楠梓區某汽車旅館整理遺容後
    ，將之載往高雄縣田寮鄉○○村○○道3 號高速公路北上37
    4.4 公里東側山坡某處予以埋葬。嗣因警方偵辦乙○○涉嫌
    違反毒品危害防制條例案件，於實施合法通訊監察時，察覺
    通訊內容有異，嗣後分別於附表所示時、地，經警持臺灣高
    雄地方法院檢察署檢察官所核發之拘票將甲○○、乙○○拘
    提到案，並扣得附表編號1 所示之物，始悉上情。
三、案經A 童之父丙○○訴由內政部警政署刑事警察局移送臺灣
    高雄地方法院檢察署檢察官偵查起訴。
    理  由
貳、證據能力方面：
    按傳聞法則之重要理論依據，在於傳聞證據未經當事人之反
    對詰問予以核實，乃予排斥，惟若當事人已放棄對原供述人
    之反對詰問權，於法院審判時表明同意該等傳聞證據可作為
    證據，基於證據資料愈豐富，愈有助於真實發現之理念，並
    貫徹刑事訴訟法修法加重當事人進行主義之精神，確認當事
    人對於證據能力有處分權之制度，傳聞證據經當事人同意作
    為證據，法院認為適當者，亦得為證據。本件檢察官、辯護
    人、上訴人即被告（下稱被告）甲○○、乙○○於本院準備
    程序時已表示對於全案卷證所存證據均同意有證據能力（見
    本院卷第110 至112 頁），本院復斟酌該等證據並非非法取
    得，亦無證明力明顯過低之情形，以之作為證據，應屬適當
    ，是依刑事訴訟法第159 條之5 第1 項規定，應認該等證據
    均得採為證據。
貳、實體方面：
一、訊據被告甲○○固坦承於94年4 月28日、29日代賴麗娟照顧
    A 童，並於94年4 月29日12時許，於施用第一級毒品海洛因
    後，在被告乙○○前揭住處，以繫有電線之電擊棒逗弄A 童
    ；而被告乙○○亦不否認，被告甲○○於94年4 月29日持電
    擊棒逗弄A 童後，伊因發現A 童臉色有異，因而為A 童為人
    工呼吸等情。惟均否認有何傷害A 童致死之犯行，被告甲○
    ○辯稱：當天伊只是拿繫有兩條電線的電擊棒甩向A 童，用
    意只是在跟A 童玩，並沒有傷害A 童的意思，A 童之所以死
    亡，純粹只是伊的過失而已；被告乙○○辯稱：賴麗娟並未
    囑託伊照顧A 童，當天伊僅係聽聞背後有電擊棒發出「啪」
    的聲音，並未親眼目睹甲○○電擊A 童云云。經查：
  (一)證人即原同案被告賴麗娟於94年4 月28日下午，將A 童帶至
    被告乙○○前開住處，委託被告乙○○照顧A 童，被告乙○
    ○再將A 童委託被告甲○○代為照顧之事實，業據證人賴麗
    娟於警詢中證稱：94年4 月28日我將A 童寄放在乙○○住處
    ，乙○○於29日打電話給我，說他要出門了，要我去接小孩
    ，28日會將A 童寄放在乙○○住處，是因為我二姐不方便帶
    小孩，我與乙○○是朋友，乙○○見我帶小孩很辛苦，所以
    告訴我可以將A 童寄放在他的住處，所以我常常會帶A 童去
    乙○○家玩，有時也會將A 童寄放在乙○○那裡，請乙○○
    幫我帶等語（見警卷第16至18頁）。於偵查中證稱：我先認
    識乙○○，後來再認識甲○○，小孩比較喜歡乙○○，有時
    會去跟他同住，後來知道甲○○有幫忙帶過小孩，但不確定
    有無帶小孩回甲○○家；28日是我帶去託乙○○照顧的，至
    於29日是誰帶去乙○○家我不清楚，在乙○○家照顧經過我
    也不清楚；我不知道甲○○有將小孩帶走又送回乙○○家，
    我一直以為小孩都在乙○○家等語明確（見偵卷第50頁、第
    164 至165 頁）。參酌：1.證人即共同被告甲○○於警詢中
    證稱：A 童係伊於94年4 月29日11時許帶至乙○○家（見偵
    卷第83頁）；於原審證稱：94年4 月28日伊去乙○○住處帶
    A 童，因乙○○打電話給伊，說賴麗娟叫伊照顧A 童，賴麗
    娟不知伊手機，29日伊要工作，故把A 童帶回乙○○住處，
    伊帶去時，賴麗娟還沒到，那天要把A 童交給乙○○等語（
    見原審卷第132 至135 頁）。2.被告乙○○於警詢中亦陳稱
    ：賴麗娟將A 童棄置在伊家中，因伊不願意幫賴麗娟看管A
    童，賴麗娟就要伊請甲○○將A 童帶走等語（見警卷第34頁
    ）。3.證人賴麗娟於原審證稱：「（問：妳有甲○○電話嗎
    ？）有」等語（見原審卷第143 頁）。則證人賴麗娟確曾有
    多次將A 童委託被告乙○○照顧之情形，而94年4 月28日證
    人賴麗娟將A 童帶至被告乙○○住處後，並不知A 童會被被
    告甲○○帶走，亦不知A 童被照顧之情形，殆可認定，否則
    ，衡諸常理，倘證人賴麗娟斯時本即欲委託被告甲○○照顧
    A 童，理應直接與被告甲○○聯繫接觸，並將A 童交予被告
    甲○○，並告知要照顧A 童多久，何時要接回A 童等細節，
    實無須一再透過被告乙○○當中間人；而被告甲○○倘係受
    被告賴麗娟所託照顧A 童，亦應在翌日直接將A 童交還予賴
    麗娟，亦無須將A 童交付乙○○轉再交予賴麗娟如此大費週
    章之必要。是以，被告賴麗娟於94年4 月28日係將A 童委託
    被告乙○○照顧，嗣被告乙○○再擅將A 童轉委託被告甲○
    ○代為照顧等情甚為明灼。
  (二)證人賴麗娟雖於原審審理時翻異前詞，證稱：「94年4 月28
    日我是麻煩乙○○請甲○○過來照顧A 童」、「（問：妳怎
    麼知道甲○○那天有空幫妳照顧小孩？）我有問過甲○○」
    、「（問：妳那天又沒遇到他，怎麼問他？）我忘記我是前
    天碰到他有託他」、「（問：妳是打電話跟甲○○說叫他幫
    妳照顧小孩？）我忘記是當天，是碰到還是打電話，我無法
    確定」、「（問：妳有甲○○電話嗎？）有」、「（問：妳
    在偵訊時為何不說妳是要委託甲○○照顧小孩？）我那時情
    緒很混亂」、「（問：妳現在情緒混不混亂？）還好」云云
    （見原審卷第141 至143 頁），惟揆證人賴麗娟上開證詞，
    不僅與其前開於警詢及偵查中所述不一，且於原審作證之同
    時，就其如何委託被告甲○○照顧A 童之情節，所述亦前後
    不一、互相矛盾，復對於其委託被告甲○○照顧A 童過程交
    代不清。況且，證人賴麗娟自承伊有被告甲○○之電話，既
    如上述，則依理其直接與被告甲○○以電話聯繫後，逕將A
    童交付被告甲○○即可，然被告甲○○卻係經由被告乙○○
    以電話聯繫而至乙○○住處帶回A 童，如此迂迴行事，實與
    常情有悖，是證人賴麗娟此部分之證述，是否意在迴護被告
    乙○○，實非無疑。此外，於A 童死亡後，證人賴麗娟與被
    告乙○○相互聯繫之行動電話通監察譯文，及賴麗娟發給被
    告乙○○之行動電話簡訊，有賴麗娟所言或所發下列內容：
    「我對不起小孩」、「老大已處理好了，不會拖累乙○○、
    你若擔心我會威脅你，我現在就去承擔，我是沒勇氣死，但
    我能借這樣走，也算給我寶貝交代了」、「到今天才知你真
    對我無情無義，東西跟錢很重要嗎？能換回一顆真心嗎？能
    換回我兒子嗎？我連命都不想要了」、「我會到警察局的，
    你不會捲進這件事，我保證」、「我昨晚被我媽叫回去，我
    被罵慘了，他們限我3 天內把老大帶回去，我現在還可以頂
    ，但…」、「我老大的父親都還不能碰我一下呢…」、「我
    家人說要把我送了，又說家人問不出來，就交給警察問」、
    「我要先逃了」、「如果痴心要被當狼心，那我不如無心，
    我為了你甚麼都做，連老大我也犧牲，讓他不明不白的走，
    又要幫你揹這件事，我是好的讓你覺得我很賤是吧」、「為
    何不能體諒我，我為你好，現在我還有能力自己攬身上，你
    再不理，那就是你的錯，不是我沒說，我要去忙了，你自己
    看著辦吧，反正你把我好意當惡…」等語，此業經被告乙○
    ○供承在卷（見本院卷第150 頁，通訊監察譯文及簡訊內容
    則見偵卷第21至36頁）。參以證人賴麗娟於原審亦自承發送
    前開簡訊予被告乙○○，是因為伊喜歡乙○○等語（見原審
    卷第151 頁）；而證人即共同被告甲○○於警詢時亦供陳：
    乙○○與賴麗娟係屬同居人關係（見警卷第2 頁）等情，足
    見證人賴麗娟與被告乙○○間，必有一定程度之親密關係，
    故證人賴麗娟嗣於原審翻異前詞，所為有利於被告乙○○之
    供述，乃意在迴護被告乙○○，殆可認定。至被告乙○○雖
    於本院上訴審時，舉其父陳文啟及其姐陳秀慧為證，並經證
    人陳文啟、陳秀慧於96年1 月19日分別到庭證述：賴麗娟於
    94年4 月28日將A 童帶至乙○○住處，本來是要委託乙○○
    照顧A 童，然因家裡養蜂務農甚為忙碌，故乙○○乃以農忙
    為由拒絕賴麗娟云云（見上訴審卷第211 、214 頁）。然證
    人陳文啟、陳秀慧到本院作證之時間點，距本案發生時之94
    年4 月28、29日，已近2 年，乃證人陳文啟、陳秀慧2 人竟
    對時常至其家中玩耍，及託被告乙○○照顧之A 童（此業經
    證人賴麗娟陳述甚明，見警卷第16至18頁），是日如何由其
    母賴麗娟帶至家中，而經乙○○婉拒代為照顧此種瑣碎小事
    ，記憶如此深刻，誠然悖諸常情，是證人陳文啟、陳秀慧所
    證，應係事後迴護被告乙○○之詞，至為灼然。
  (三)被告甲○○於94年4 月29日將A 童帶回被告乙○○住處，與
    被告乙○○共同照顧A 童，當日12時許，被告甲○○施用第
    一級毒品海洛因後，持被告乙○○所有之電擊棒1 支，在兩
    端繫上電線後，以之電擊A 童腳底而傷害A 童，被告乙○○
    在一旁目睹而未積極阻止之事實，業據證人即共同被告甲○
    ○於警詢中陳稱：「94年4 月29日在乙○○家，我一時興起
    便拿起乙○○家中之電擊棒嚇A 童，且在電擊棒的棒頭綁了
    2 條電線（目的是要兩條電線可以過電），利用按電擊棒的
    同時，將過電的兩條電線，甩向A 童的手、腳」、「案發當
    日電擊A 童時，乙○○有在場，但沒有參與」等語（見警卷
    第8 頁、偵卷第85頁）。而被告乙○○於警詢時坦承：「94
    年4 月29日在伊住處1 樓房間往廚房門口處，當時A 童躺在
    該處睡覺，甲○○拿電擊棒（外接兩條約成人手臂長度電線
    ），用電線接觸在A 童雙腳腳底（每1 隻腳各接1 條電線）
    電擊1 下」、「甲○○電擊A 童時伊有在場，伊當時站在1
    樓廚房流理臺前，之前伊與甲○○曾經多次以電擊棒電擊A
    童遊玩作樂，所以甲○○在A 童死亡當日欲電擊A 童時，有
    叫伊並示意伊要不要一同電擊A 童，伊說伊又不是太閒，所
    以伊就親眼目睹甲○○電擊A 童之過程」、「之前賴麗娟帶
    A 童來我家的時候，我與甲○○曾多次因A 童調皮、不聽話
    ，2 人共同多次以電擊棒連接電線電擊A 童的手跟腳，約3
    、4 次」、「當時伊站在廚房洗手臺旁，正在吸食甲基安非
    他命（正確時間記不起來），A 童躺在地上草蓆睡覺，甲○
    ○當時在A 童旁邊，伊看到甲○○拿1 支綁有2 條電線之電
    擊棒，甲○○分別將2 條電線放在A 童的腳底電擊」、「甲
    ○○是在注射第一級毒品海洛因後才電擊A 童的」等語（見
    警卷第32、33、34、38頁，偵卷第116 、119 、120 頁）。
    證人即共同被告乙○○於偵查中復證稱：「A 童到伊家時還
    好好的，精神體力還是正常，約12點時A 童在伊家房間門口
    躺在草席上睡覺，甲○○拿電擊棒電A 童，伊當時站在窗邊
    約離他們2 公尺左右，甲○○電蔡童1 下」等語（見偵卷第
    148 頁）。足見是日被告甲○○確係以兩端繫有電線之電擊
    棒電擊A 童腳底，而斯時被告乙○○確有在一旁目擊而未積
    極阻止之情事無訛。
  (四)證人即共同被告甲○○於原審審理時雖結證稱：「A 童死前
    ，我未與乙○○一起電過A 童，94年4 月29日也沒有問乙○
    ○要不要來電A 童」、「（問：乙○○說你有問他，他說小
    孩在睡覺不要？）那時候A 童沒有在睡」、「（請求提示偵
    卷第103 頁證人甲○○94年7 月27日筆錄，問：A 童死亡經
    過，你自己說當時小孩在睡覺，被你電醒？）今天說的比較
    對，因當時作筆錄時，警察都嚇我，警察拿乙○○筆錄給我
    看，說他們都說小孩在睡覺，你電他的等等，叫我在檢察官
    面前也要說一樣」云云（見原審卷第133 至135 頁）。被告
    乙○○於原審審理時陳稱：「曾經有與甲○○共同電擊A 童
    1 、2 次，94年4 月29日甲○○電擊A 童時，我並沒有看到
    ，我當時不在場」（見原審卷第153 至155 頁）；於本院更
    (一)審證稱：「（問：甲○○說是因為他（指A 童）調皮，才
    拿電擊棒嚇他？）我看到的是他在地上的草蓆上睡覺」等語
    （見更(一)審卷第127 頁）。而就有關被告甲○○電擊A 童時
    ，A 童是否正在睡覺，及被告乙○○是否曾目睹被告甲○○
    於94年4 月29日電擊A 童等節，被告乙○○、甲○○於警詢
    、原審及本院更(一)審時所為之供述，容有反覆之情。惟本院
    審酌被告甲○○、乙○○於原審所為供述內容，非惟與渠2
    人前揭於警詢及偵查中所言，已有不同；復與被告乙○○於
    本院更(一)審時結證稱：甲○○電的時候我沒看到，聽到「啪
    」一聲，我才轉頭去看，不到1 秒，電哪裡，有沒有電到我
    也不知道等語（見更(一)審卷第127 頁），及於本院更(四)審時
    陳稱：「（問：你那天有無看到甲○○拿電擊棒電擊A 童？
    ）我聽到啪一聲時，轉頭過去，有看到甲○○手上有拿電擊
    棒，但我未親眼見到甲○○電擊A 童」等語（見更(四)審卷第
    148 頁），有所歧異。再參酌如被告乙○○未親眼目睹被告
    甲○○電擊A 童之過程，何以其於警詢中就被告甲○○電擊
    A 童所使用之器具，及電擊之方式、部位、時間等細節能夠
    證述綦詳，且核與被告甲○○自述電擊A 童情節相符？嗣後
    復多次於警詢、偵訊中仍自承曾目擊該過程？是堪認被告甲
    ○○、乙○○關於電擊A 童方式及目擊過程部分，應以渠等
    於警詢及偵查中所為之陳述，較符合真實而可採。
  (五)A 童因遭受電擊而大聲哭鬧，復因哭鬧後大量流失水分而造
    成體內電解質失衡並導致昏迷、嗜睡，且陷於脫水、休克而
    有導致死亡之危險。又被告甲○○、乙○○明知A 童因遭受
    電擊後身體已出現不適，竟任由年僅2 歲餘、正處於昏迷狀
    態之A 童獨處在被告乙○○住處屋內，而逕自在乙○○住處
    外空地聊天、放鴿子，未及時將A 童送醫救治，嗣被告賴麗
    娟於同日16時許，前往乙○○住處欲接回A 童，卻發現A 童
    昏迷不醒、皮膚出現青紫色，於送醫途中至「義大醫院」前
    時，A 童已無呼吸、心跳及出現流鼻血而死亡之事實，業據
    證人即共同被告乙○○於警詢、偵查及本院更(四)審時陳述：
    伊看A 童被電擊後驚醒顫抖1 下，坐在竹蓆上哭泣，甲○○
    看到A 童哭泣有抱起來安慰，見A 童沒有哭泣後，再放回竹
    蓆上。伊再回頭看A 童時，看到A 童坐著臉貼在竹蓆上，發
    現呼吸有點異常，伊問甲○○說A 童怎麼了，於是甲○○將
    A 童抱起，當時A 童即呈現全身軟綿綿且臉色出現異狀，伊
    就幫A 童做人工呼吸，然後A 童呼吸恢復正常，但仍呈現昏
    迷狀態，因伊有叫A 童，但都無回應。然後伊就打簡訊給賴
    麗娟，請賴麗娟馬上到伊家，伊就與甲○○出去放鴿子，過
    約30分左右，賴麗娟來到伊家有叫A 童，但仍呈現昏迷情形
    ，於是賴麗娟就拿冰箱的鮮奶灌食A 童，看A 童會不會喝，
    當中賴麗娟曾用手指摳A 童之喉嚨，A 童均無反應，賴麗娟
    發覺情形不對，便叫伊開車送A 童去醫院，就醫途中賴麗娟
    說A 童沒有呼吸，伊就叫甲○○幫A 童作人工呼吸，之後賴
    麗娟說A 童鼻子流血等語（見警卷第116 頁、偵卷第148 頁
    、更(四)審卷第148 頁）。證人賴麗娟於警詢及偵查中證稱：
    伊收到乙○○發出簡訊要伊去帶A 童，進屋後看到A 童躺著
    沒有動靜，覺得怪怪的，身上還有吐的痕跡，當時伊覺得應
    該送醫，但有先灌食一些牛奶，A 童沒有吃進去也沒有反應
    ，伊就要乙○○開車送醫，送醫途中A 童已經沒有心跳，有
    請甲○○作CPR ，但A 童沒有反應，後來伊幫A 童作人工呼
    吸發現A 童有流鼻血（見偵卷第48、165 頁，警卷第16頁）
    ；於原審證稱：94年4 月29日乙○○傳簡訊要求伊去帶A 童
    ，進去屋內後，A 童躺著，看A 童怪怪的，伊抱起來，A 童
    嘴巴咬起來，身體有點紫紫的，有喘氣喘不過來的聲音，伊
    有問乙○○、甲○○，A 童為何如此，後來有先送A 童去醫
    院急救，車子到義大醫院門口時，因A 童當時已經沒有呼吸
    心跳，且流鼻血，所以就沒送醫等語（見原審卷第144 至14
    5 頁）。經核證人乙○○、賴麗娟就A 童遭電擊後身體出現
    狀況之證述情節大致相符，是此部分之事實足堪認定。
  (六)鑑定人即法醫劉景勳於原審證稱：照被告所陳述小孩被電擊
    之後呼吸很大聲（因哭過以後身體水份排出太多造成），身
    體軟綿綿的狀況，應該是小孩已經出現離子濃度不平衡的狀
    況，呼吸很大聲不平緩，算酸中毒的現象，如果不處理的話
    ，會有致死的危險，處理是指送醫救治。離子濃度不平衡是
    一個生理上的現象，一般來講，像小孩哭泣的時候，他的呼
    吸比較急促，他需要比較多的氧氣，這種情形下，血液濃度
    上升，此時就會產生離子濃度不平衡，如果當時就做解剖，
    在一些器官上就會表現出來。就本案來講，A 童就是因為酸
    中毒後，造成氧附著力比較差，出現酸中毒現象後，接下來
    第一個生理反應就是缺氧，皮膚發紺，會昏迷，以一個2 歲
    小孩來講，酸中毒到昏迷這段期間，時間沒有正確數據，大
    概約半個小時，如完全不處理，從昏迷到死亡係屬於呼吸性
    死亡，大概半個小時。皮膚出現紫色青色是發紺，流鼻血是
    死後血管放鬆，人死後出現血管放鬆，流鼻血等現象，就是
    生命跡象停止才會這樣，但也不一定救不回來，機率比較少
    ，如果進行急救的話，也不一定救不回來等語（見原審卷第
    161 至165 頁）。鑑定人劉景勳依其專業知識就A 童出現之
    生理現象作鑑定，衡情無甘冒刑事處罰之風險，而為不實鑑
    定、證述之可能，是鑑定人劉景勳前揭證詞自屬真實可採。
    而依鑑定人劉景勳上開證述，A 童受電擊後，因哭鬧導致身
    體水份排出太多造成呼吸大聲，身體軟綿綿之狀況，此時A
    童已出現「離子濃度不平衡」、「酸中毒」之現象，而證人
    賴麗娟雖無醫學專業知識，但其證述A 童在被告乙○○住處
    身體已出現「青色、紫色」之情形，送醫途中到義大醫院門
    口時，出現「流鼻血」之症狀，上開生理現象應屬事實之描
    述，無論是否具有醫學專業知識之人，都能依其眼見加以證
    述，至於上開生理現象是否已達死亡之程度，仍應由具有醫
    學專業背景之人判斷，是依證人賴麗娟所言，A 童出現「皮
    膚青、紫色」、「流鼻血」之現象，應是生命跡象停止，死
    後血管放鬆所致，是A 童在送醫途中業已死亡，應堪認定。
    此外，復有法務部法醫研究所94年7 月20日法醫證字第0940
    003047號函、94年9 月13日法醫理字第0940003048號各1 份
    函在卷可查（見偵卷第100 頁、相卷第93頁）。準此，本院
    爰認A 童係因受電擊後出現「離子濃度不平衡」、「酸中毒
    」、「缺氧」、「皮膚發紺」、「昏迷」等現象，因未及時
    送醫急救，以致死亡，被告甲○○電擊A 童，被告乙○○在
    旁目擊未加以阻止，且未及時將A 童送醫作適當之救護等情
    ，與A 童之死亡結果間具有因果關係。
  (七)再被告甲○○用以電擊A 童之電擊棒，雖約20萬伏特（此業
    經被告乙○○供陳在卷，見警卷第38頁），又被告甲○○於
    電擊A 童時，係以兩端繫有電線之電擊棒電擊A 童腳底，業
    如前述，而此種電擊A 童之方法，確有可能使得A 童身體形
    成1 個大迴路，而加重對A 童身體之傷害。惟被告甲○○係
    國中畢業、被告乙○○係高職肄業，渠2 人均係務農之人，
    此觀諸渠2 人警詢筆錄所載年籍資料可知，則依渠2 人之教
    育程度及智識經驗，是否知悉以大、小迴路電擊將對人體產
    生何種不同程度之傷害，尚非無疑；再者，電擊棒之作用，
    依一般人之認知，其用途係在於他人侵害時用以防衛己身，
    並無置人於死之用意之情，此為眾所週知之事，而被告乙○
    ○、甲○○亦同此認知，此觀諸被告乙○○於本院供稱：我
    知道電擊棒可以防身，可以阻擋對方的侵犯，但沒有致對方
    於死的意思等語（見更(四)審卷第149 頁）；被告甲○○供陳
    ：我有被本案的電擊棒電過，感覺只是麻麻的等語（見更(四)
    審卷第149 至150 頁）即明。復參以：1.賴麗娟與被告乙○
    ○、甲○○皆係朋友關係，此業據渠3 人迭次陳明在卷，被
    告乙○○、甲○○復曾數次代賴麗娟照料A 童，此亦經證人
    賴麗娟於偵查中結證明確（見偵卷50頁）。2.被告乙○○於
    A 童遭電擊後，見A 童臉色有異，迅即為A 童為人工呼吸；
    而證人賴麗娟於94年4 月29日16時許，前往被告乙○○住處
    欲接回A 童，卻發現A 童昏迷不醒，遂央求被告乙○○駕車
    搭載伊及被告甲○○將A 童送醫救治之事實，亦據證人即共
    同被告甲○○於原審審理中證稱：賴麗娟來之後，發現A 童
    叫不起來，就帶A 童到醫院去等語（見原審卷第137 頁）、
    證人即共同被告乙○○於原審審理時證稱：甲○○電擊A 童
    後，見A 童臉色有異狀，有幫A 童急救，那時以為A 童在睡
    覺，所以未送醫，從住處到義大醫院開車要半個小時，沒有
    更近的醫院可送等語（見原審卷第156 至157 頁）；被告乙
    ○○於本院更(四)審陳稱：我看A 童哭了一下子，臉色怪怪的
    ，我就幫他做人工呼吸等語（見更(四)審卷第148 頁）、證人
    賴麗娟於原審證述：進屋內後，見A 童怪怪的，後來有先送
    蔡童去醫院等語（見原審卷第145 頁）。足見被告乙○○、
    甲○○不論對賴麗娟抑係A 童，均存有一定之情誼，否則渠
    2 人何必數次代賴麗娟照顧A 童？被告乙○○何須於賴麗娟
    抵達前，即為A 童進行人工呼吸？被告甲○○、乙○○又何
    須與賴麗娟共同將A 童送醫救治？凡此均足認被告甲○○、
    乙○○尚無殺害A 童之動機與直接或間接故意。
  (八)按加重結果犯，以行為人能預見其結果之發生為要件，所謂
    能預見乃指客觀情形而言，與主觀上有無預見之情形不同，
    若主觀上有預見，而結果之發生又不違背其本意時，則屬故
    意範圍，最高法院91年度臺上字第50號判例意旨可資參照。
    本件被告甲○○、乙○○並無殺害A 童之直接或間接故意，
    固如上述，惟A 童年僅2 歲餘，若以電壓高達20萬伏特之前
    開電擊棒予以電擊，將對A 童身體產生一定傷害之情，此為
    社會具一般智識能力之人均可預見之事，而被告甲○○、乙
    ○○均為智識成熟之成年人，對此並無不可預見之情事，乃
    被告甲○○竟仍持電擊棒電擊A 童，而被告乙○○雖在場目
    睹亦未加以阻止，則渠2 人就該電擊結果，將導致A 童受有
    傷害之結果發生，顯並不違反渠等之本意，殆可認定。又年
    甫2 歲餘之幼童，身體器官、機能並未像如同成人般健壯，
    對於外來攻擊之抵禦能力更明顯較諸成人為低，而以電擊棒
    電擊人體，已有造成傷害之可能，且因電擊身體部位、時間
    久暫、電流有無經過心臟等情況，即便身強體壯之成年人亦
    難免有發生死亡結果之可能，此對僅2 歲餘之幼童為之，更
    有發生之可能，此亦為一般人於客觀上所得認識，且為淺顯
    易懂之經驗法則，乃被告甲○○竟仍基於普通傷害之不確定
    故意持電擊棒電擊A 童，而被告乙○○亦容任被告甲○○電
    擊A 童，未加阻止，則雖可認定渠2 人並無致A 童於死之直
    接故意，或主觀上對A 童之死亡結果有所預見，有如前述，
    然渠2 人對於A 童之死亡，於客觀上仍非不能預見，要無疑
    義。
  (九)被告甲○○施用第一級毒品海洛因後，持乙○○所有之前開
    電擊棒電擊A 童後，尚能與被告乙○○在屋外空地聊天、放
    鴿子，足見被告甲○○行為時並無因精神障礙或其他心智缺
    陷，致不能辨識其行為違法或欠缺依其辨識而行為之能力，
    亦無因精神障礙或其他心智缺陷，致其辨識行為違法或依其
    辨識而行為之能力顯著減低之情形甚明。
  (十)綜上所述，被告甲○○、乙○○前揭所辯，均係事後圖飾卸
    責之詞，不足採信。本件事證明確，渠2 人傷害A 童致死之
    犯行洵堪認定，應予依法論科。
二、查被告2 人行為後，刑法部分條文業於94年2 月2 日修正公
    布，並自95年7 月1 日起施行。按行為後法律有變更者，適
    用行為時之法律，但行為後之法律有利於行為人者，適用最
    有利於行為人之法律，現行刑法第2 條第1 項定有明文，該
    條文係規範行為後法律變更所生新舊法律比較適用之準據法
    ，是刑法第2 條第1 項本身雖經修正，但無比較新舊法適用
    之問題，應一律適用裁判時之現行刑法第2 條第1 項之規定
    ，為「從舊從輕」之比較。又新舊刑法關於刑之規定，雖同
    採從輕主義，惟比較時仍應就罪刑有關之共犯、未遂犯、想
    像競合犯、牽連犯、連續犯、結合犯，以及累犯加重、自首
    減輕暨其他法定加減原因（如身分加減）與加減比例等一切
    情形，綜其全部之結果，而為比較，再適用有利於行為人之
    法律處斷，而不得一部割裂分別適用不同之新舊法（最高法
    院24年上字第4634號判例意旨、95年第8 次刑事庭會議決議
    參照）。準此：
  (一)修正前刑法第47條規定：「受有期徒刑之執行完畢，或受無
    期徒刑或有期徒刑一部之執行而赦免後，五年以內再犯有期
    徒刑以上之罪者，為累犯，加重本刑至二分之一。」修正後
    之刑法第47條則將該規定，移列至同條第1 項，並修正為：
    「受徒刑之執行完畢，或一部之執行而赦免後，五年以內故
    意再犯有期徒刑以上之罪者，為累犯，加重本刑至二分之一
    。」是以，如行為人受有期徒刑之執行完畢，於5 年內故意
    再犯有期徒刑以上之罪，無論依修正前刑法第47條或修正後
    第47條第1 項之規定均構成累犯，即無有利或不利之情形，
    於刑法修正施行後法院為裁判時，自無庸為新、舊法之比較
    （最高法院97年4 月22日97年度第2 次刑事庭會議決議參照
    ）。被告甲○○前所犯之連續施用第一級毒品案件，暨本件
    所犯傷害致死案件，既均係故意犯罪，揆諸前揭說明，無論
    依修正前刑法第47條或修正後第47條第1 項之規定均構成累
    犯，即無有利或不利之情形，自無庸為新、舊法之比較，而
    應逕依裁判時刑法第47條第1 項之規定，論以累犯。
  (二)修正前刑法第15條規定：「對於一定結果之發生，法律上有
    防止之義務，能防止而不防止者，與因積極行為發生結果者
    同。因自己行為致有發生一定結果之危險者，負防止其發生
    之義務。」修正後刑法第15條則規定：「對於犯罪結果之發
    生，法律上有防止之義務，能防止而不防止者，與因積極行
    為發生結果者同。因自己行為致有發生犯罪結果之危險者，
    負防止其發生之義務。」揆其立法意旨謂：「第一項、第二
    項所謂『一定結果』，實務及學者通說均認為係指『犯罪結
    果』，雖然在解釋與適用上並無爭議，惟『一定結果』用語
    ，語意模糊，爰修正為『犯罪結果』，以資明確。」等語，
    則本條項之修正，既僅係將法律之解釋予以明確化，則自無
    予以比較新舊法之必要，併此敘明。
三、按刑法分則加重刑罰之規定，係就常態之犯罪類型，變更其
    罪型，加重其法定刑，而成為另一獨立之罪，其罪名及構成
    要件與常態犯罪之罪名及構成要件應非相同，有罪之判決書
    ，自應諭知其罪名及構成要件；又兒童及少年福利法第70條
    第1 項前段「成年人故意對兒童、少年犯罪者，加重其刑至
    二分之一」之規定，係屬刑法分則加重之性質，非僅單純之
    刑度加重，即其構成要件亦與常態犯罪之罪型不同，為一獨
    立之犯罪構成要件，最高法院72年臺上字第6785號判例、92
    年第1 次刑事庭會議決議可資參照。又依兒童及少年福利法
    第2 條規定，所稱兒童係指未滿12歲之人。查被告甲○○於
    本件案發時，已係成年人；A 童係92年2 月12日出生之人，
    此分別有渠等之年籍資料在卷，是被告甲○○於能預見若持
    電擊棒電擊年僅2 歲餘之A 童，將有對A 童身體產生傷害之
    情事，竟仍持電擊棒電擊蔡童腳底，終致發生傷害A 童身體
    之結果，並因而導致A 童發生死亡之結果，則核被告甲○○
    所為，係犯兒童及少年福利法第70條第1 項前段、刑法第27
    7 條第2 項前段之成年人故意傷害兒童之身體，因而致兒童
    於死之罪。而被告乙○○於本件案發時，亦係成年人，此有
    其年籍在卷可稽，其受賴麗娟之託照顧A 童，對於傷害A 童
    並發生死亡結果之行為，具有保證人地位，法律上負有防止
    其發生之義務，乃其目擊被告甲○○持電擊棒電擊傷害A 童
    ，能防止竟未加以防止，足見其係基於被告甲○○傷害A 童
    亦不違反其本意之犯意，在一旁目擊而未積極加以防止，並
    因而發生A 童死亡之結果，則被告乙○○之不作為，與因積
    極行為發生危險結果者相同，而應依刑法第15條第1 項之規
    定論不作為犯。是核被告乙○○之不作為，亦係犯兒童及少
    年福利法第70條第1 項前段、刑法第277 條第2 項前段之成
    年人故意傷害兒童之身體，因而致兒童於死之罪。檢察官認
    被告甲○○、乙○○所為，係犯刑法第15條、第271 條第1
    項之不作為殺人罪，尚有未合，惟此二者之社會基本事實既
    屬同一，則本院自應依法變更起訴法條並審理之。再本件A
    童係因遭被告甲○○電擊後發生死亡之結果，被告乙○○並
    未參與電擊蔡童之行為，僅係於目睹被告甲○○電擊A 童，
    予以容認，未積極加以防止，而有違其保證人之義務，有如
    前述，是被告乙○○就被告甲○○傷害A 童致死之行為並無
    犯意聯絡、行為分擔，應堪認定。再被告甲○○前於91年間
    ，因連續施用第一級毒品案件，經臺灣高雄地方法院以91年
    度訴字第2505號判處有期徒刑1 年確定，於92年11月5 日縮
    刑期滿執行完畢，有臺灣高等法院被告前案紀錄表1 份在卷
    可稽，其受徒刑執行完畢後，5 年以內故意再犯有期徒刑以
    上之本罪，為累犯，應依刑法第47條第1 項之規定，就法定
    刑為有期徒刑部分加重其刑（至法定刑為無期徒刑部分依法
    不得加重）。
四、原審據以論處被告2 人罪刑，固非無見。惟查：(一)被告甲○
    ○係基於傷害之不確定故意而傷害A 童致死，乃原判決謂被
    告甲○○係直接故意傷害凌虐A 童，並因而導致A 童死亡之
    結果，事實認定尚屬有誤。(二)又被告2 人行為後，刑法部分
    條文業於94年2 月2 日修正公布，並自95年7 月1 日起施行
    ，原判決未及適用比較新舊法，亦有未合。檢察官上訴意旨
    以被告2 人係犯殺人罪；被告甲○○上訴意旨主張伊所犯，
    應係過失致死罪；被告乙○○上訴意旨否認犯罪，均指摘原
    判決不當，雖皆無理由，然原判決此部分既有上開違誤之處
    ，仍應由本院將原判決關於此部分撤銷改判。爰審酌被告甲
    ○○、乙○○受託照顧A 童，未善盡照顧之責，被告甲○○
    竟率以電擊棒電擊蔡童為樂，使A 童驚嚇、哭泣，終致缺氧
    、酸中毒而致死亡。而被告乙○○於目睹被告甲○○以電擊
    棒電擊A 童，竟未加以阻止，而於A 童遭電擊後，復未更加
    細心照拂。又渠2 人犯後一再飾詞圖卸，難認對A 童有何愧
    疚之情，惟念渠等係受託照料A 童，並未收受任何報酬；另
    斟酌被告2 人上開犯罪情節，被告甲○○顯然較被告乙○○
    為重等一切情狀，分別量處如主文第2 、3 項所示之刑。至
    被告甲○○傷害A 童所使用之電擊棒1 支，雖為被告乙○○
    所有，然未據扣案，亦無證據證明現尚存在，爰不予宣告沒
    收；至附表編號1 所示之扣押物，核與被告甲○○、乙○○
    所犯傷害致死犯行無涉，亦不予宣告沒收。
、原同案被告賴麗娟部分，業經無罪判決確定，茲不再論列。
據上論結，應依刑事訴訟法第369 條第1 項前段、第364 條、第
299 條第1 項前段、第300 條，刑法第2 條第1 項、刑法第277
條第2 項前段、第47條，兒童及少年福利法第70條第1 項前段，
判決如主文。
本案經檢察官張金塗到庭執行職務。
中    華    民    國    98    年    3     月    4     日
                  刑事第一庭    審判長法  官  翁慶珍
                                      法  官  莊崑山
                                      法  官  徐美麗
以上正本證明與原本無異。
如不服本判決應於收受本判決後10日內向本院提出上訴書狀，其
未敘述上訴理由者，並得於提起上訴後10日內向本院補提理由書
狀（均須按他造當事人之人數附繕本）「切勿逕送上級法院」。
中    華    民    國    98    年    3     月    4     日
                                      書記官  賴梅琴
附錄本判決論罪科刑法條：
《刑法第15條》
對於犯罪結果之發生，法律上有防止之義務，能防止而不防止者
，與因積極行為發生結果者同。
因自己行為致有發生犯罪結果之危險者，負防止其發生之義務。
《刑法第277 條》
傷害人之身體或健康者，處3 年以下有期徒刑、拘役或1 千元以
下罰金。
犯前項之罪因而致人於死者，處無期徒刑或7 年以上有期徒刑；
致重傷者，處3 年以上10年以下有期徒刑。
《兒童及少年福利法第70條第1項》
成年人教唆、幫助或利用兒童及少年犯罪或與之共同實施犯罪或
故意對其犯罪者，加重其刑至二分之一。但各該罪就被害人係兒
童及少年已定有特別處罰規定者，不在此限。
 附表：
┌──┬────┬───────┬───┬───────┐
│編號│時  間  │地        點  │被  告│扣  押  物    │
├──┼────┼───────┼───┼───────┤
│ 1  │94年6 月│高雄縣田寮鄉新│乙○○│電擊棒皮套、電│
│    │24日10時│興村新興路145 │      │擊棒紙盒各1個 │
│    │15分許  │號            │      │              │
├──┼────┼───────┼───┼───────┤
│ 2  │94年6 月│高雄市○○○路│甲○○│無            │
│    │24日10時│116號         │      │              │
│    │40分許  │              │      │              │
└──┴────┴───────┴───┴───────┘


司法院資訊處製作；財團法人民間司法改革基金會備份。
